臺灣高等法院民事判決
109年度上易字第211號
上  訴  人  温玉松
訴訟代理人  溫志琪
            張玉琳律師   
被上訴人    温俊法
訴訟代理人  吳國源律師

上列當事人間請求拆屋還地事件，上訴人對於中華民國108年11
月22日臺灣新竹地方法院108年度訴字第317號第一審判決提起上
訴，本院於110年11月17日言詞辯論終結，判決如下：
    主      文
原判決廢棄。
被上訴人在第一審之訴及假執行之聲請均駁回。
第一、二審訴訟費用由被上訴人負擔。
    事實及理由
被上訴人主張：坐落新竹市○○段0000地號（即重測前新竹市○○
  段00000地號，以下分稱系爭OOO0地號、重測前OOO-O地號）土
  地原為伊與他人共有，於民國65年6月30日出售予上訴人，嗣
  訴外人温玉田於66年5月23日將坐落系爭OOO0地號土地上之新
  竹市○○段000○號建物（原門牌號碼為：新竹市○區○○街000○00
  號，嗣門牌整編為：新竹市○區○○街000巷00號，下稱系爭OOO
  建號建物）出售予上訴人，詎上訴人竟於系爭OOO建號建物興
  建雨遮、門庭、花圃，占用伊與他人共有之新竹市○○段0000地
  號（即重測前新竹市○○段00000地號，以下分稱系爭OOOO地號
  、重測前OOO-O地號）土地上如原判決附圖所示編號A1、A2、A
  3、C部分之土地等情，爰依民法第767條第1項、第821條規定
  ，求為判命：上訴人應將系爭OOOO地號如原判決附圖所示編號
  A1部分面積1平方公尺、編號A2部分面積2平方公尺、編號A3部
  分面積4平方公尺、編號C部分面積4平方公尺土地上之雨遮、
  圍牆、花圃拆除，將上開土地返還予伊及其他共有人（原審判
  決被上訴人勝訴，上訴人不服，提起上訴）。並答辯聲明：上
  訴駁回。　
上訴人則以：
㈠被上訴人及其兄温玉田等共有人將渠等共有之系爭OOO0地號土
  地提供予其家族經營之維多利營造有限公司，以温玉田為起造
  人興建系爭OOO建號建物及門庭、花圃、圍牆後，於65年9月7
  日與伊訂立土地所有權登記聲請書及土地買賣所有權移轉契約
  書，將系爭OOO0地號面積91平方公尺之土地出售予伊，並分別
  於65年9月13日、66年9月19日將系爭OOO0地號土地及OOO建號
  建物之所有權移轉登記予伊，而温玉田交付系爭OOO建號建物
  時，係將該屋門庭、花圃、圍牆一併交付，且目前該建物之門
  庭、花圃、圍牆外觀均與數十年前交付時相同，並未改變，足
  證上開門庭、花圃、圍牆係温玉田所興建。
㈡又系爭OOO建號建物及門庭、花圃、圍牆既經被上訴人、温玉田
  等土地共有人同意而建造，而伊購買上開房地業已付清價款，
  被上訴人及温玉田亦將系爭OOO建號建物及其坐落之系爭OOO0
  地號土地交付予伊占有使用，被上訴人自不得請求返還。再伊
  當時係向被上訴人及其兄温玉田等共有人購買系爭OOO0地號面
  積91平方公尺之土地，而系爭OOO建號建物、門庭、花圃、圍
  牆所坐落之土地面積即為91平方公尺，嗣系爭OOO0地號土地於
  重測後之面積雖減少為81平方公尺，然此不得作為土地出賣人
  減免其應交付91平方公尺土地予買受人之義務之託詞。況被上
  訴人與伊居住於同巷，數十年來均無異議，亦未請求伊拆屋還
  地，經伊正當信賴，則其於數十年後始以伊無權占有為由，起
  訴請求伊拆屋還地，顯然背於誠實信用原則等語，資為抗辯。
  並上訴聲明：⒈原判決廢棄；⒉被上訴人在第一審之訴及假執行
  之聲請均駁回。　
經查：㈠重測前新竹市○○段00000地號（下稱系爭重測前OOO-O地號）土地於53年7月16日分割出系爭重測前OOO-O、OOO-O地號土地，並登記為訴外人温玉田、温玉釵、温明鴻、温明堂、温明德、温明地、温黃佑（下稱温玉田等7人）及被上訴人共有；㈡系爭重測前OOO-O地號土地復於65年5月30日分割出同段OOO-OO地號（下稱系爭重測前OOO-OO地號）土地，而温玉田分別於系爭重測前OOO-O、OOO-OO地號土地上興建系爭OOO建號建物、新竹市○○段000○號建物（原門牌號碼為：新竹市○區○○街000○0號，嗣門牌整編為：新竹市○區○○街000巷00號，下稱系爭OOO建號建物），並於65年10月27日取得使用執照；㈢温玉田等7人及被上訴人於65年6月30日分別將系爭重測前OOO-O地號面積91平方公尺土地、OOO-OO地號面積98平方公尺土地出售予上訴人、訴外人吳媽建，並分別於65年9月13日、66年1月27日將上開土地所有權移轉登記予上訴人、吳媽建，而温玉田亦分別將其所興建坐落系爭重測前OOO-O地號土地上之系爭OOO建號建物、OOO-OO地號土地上之系爭OOO建號建物出售予上訴人、吳媽建，並於66年9月19日將上開建物所有權移轉登記予上訴人、吳媽建；㈣系爭重測前OOO-O、OOO-O、OOO-OO地號土地原登記面積依序為167平方公尺、91平方公尺、98平方公尺，嗣於67年間因辦理土地重測，重測後之面積依序變更為160平方公尺、81平方公尺、104平方公尺，並依序改編為系爭OOOO、OOO0、OOOO地號土地；㈤系爭OOOO地號土地使用分區編定為道路用地，現登記為訴外人温玉田、温明鴻、温明德、温明地、楊德榮、楊麗卿、楊麗芳、中華民國、新竹市、温欣玳、温欣庭、温欣盈、馮明礥及被上訴人共有，而上訴人所有系爭OOO建號建物現占用系爭OOOO地號如原判決附圖所示編號A1部分面積1平方公尺、A2部分面積2平方公尺、A3部分面積4平方公尺、C部分面積4平方公尺之土地等情，為兩造所不爭執，並有土地及建物登記謄本、土地及建築改良物登記簿、地籍異動索引、新竹市都市計畫土地使用分區及公共設施用地證明書、土地及買賣所有權移轉契約書、土地及建築改良物登記聲請書、新竹縣政府建設局使用執照、重測後新舊地號對照清冊表、分割圖等件附卷可稽（見原審卷第24至29、144至179、199頁；本院卷一第75至137、167至179、189、195至199、221至245、319至373頁；本院卷二第112-3至112-242頁），復經原審會同新竹市地政事務所勘測屬實，製有勘驗筆錄及土地複丈成果圖（即原判決附圖)在卷可查（見原審卷第93至95、101頁），自堪信為真正。
按所有權人對於無權占有或侵奪其所有物者，得請求返還之；
  各共有人對於第三人，得就共有物之全部為本於所有權之請求
  ，但回復共有物之請求，僅得為共有人全體之利益為之，民法
  第767條第1項前段、第821條分別定有明文。又當事人主張有
  利於己之事實者，就其事實有舉證之責任，民事訴訟法第277
  條本文亦有明定。再以無權占有為原因，請求返還所有物之訴
  ，被告對原告就其物有所有權存在之事實無爭執，而僅以非無
  權占有為抗辯者，原告於被告無權占有之事實，無舉證責任，
  被告應就其取得占有，係有正當權源之事實證明之，如不能證
  明，則應認原告之請求為有理由（最高法院72年度台上字第15
  52號、88年度台上字第2725號、91年度台上字第2182號判決參
  照）。被上訴人主張：上訴人所有系爭OOO建號建物無權占有
  伊與他人共有之系爭OOOO地號如原判決附圖所示編號A1、A2、
  A3、C部分之土地等語，上訴人對其所有系爭OOO建號建物占用
  系爭OOOO地號土地之事實並不爭執，僅以其非無權占有為抗辯
  ，是依前開說明，上訴人應就其所辯對系爭OOOO地號土地有合
  法占有權源一節，負舉證責任。經查：
㈠系爭重測前OOO-O地號土地於53年7月16日分割出系爭重測前OOO-O（即系爭OOOO地號）、OOO-O地號土地，並登記為温玉田等7人及被上訴人共有，系爭重測前OOO-O地號土地復於65年5月20日分割出系爭重測前OOO-OO地號（即系爭OOOO地號）土地，嗣温玉田於系爭重測前OOO-O地號土地上興建系爭OOO建號建物，並由温玉田等7人及被上訴人於65年6月30日將系爭重測前OOO-O地號（即系爭OOO0地號）面積91平方公尺土地出售予上訴人，於65年9月13日將上開土地所有權移轉登記予上訴人，由温玉田於66年5月23日將坐落系爭重測前OOO-O地號土地上之系爭OOO建號建物出售予上訴人，並於66年9月19日將上開建物所有權移轉登記予上訴人，而上訴人所有系爭OOO建號建物現占用系爭OOOO地號如原判決附圖所示編號A1部分面積1平方公尺、A2部分面積2平方公尺、A3部分面積4平方公尺、C部分面積4平方公尺之土地等情，為兩造所不爭執，業如前述。
㈡又依系爭重測前OOO-O地號、OOO建號之土地及建築改良物登記
  聲請書、買賣所有權移轉契約書等件所示（見本院卷一第123
  至131、135至137、177至179頁），上訴人係向温玉田等7人及
  被上訴人購買系爭重測前OOO-O地號（即系爭OOO0地號）土地
  ，及向温玉田購買系爭OOO建號建物，並未包含系爭重測前OOO
  -O地號土地（即系爭OOOO地號土地），是上訴人辯稱系爭OOO0
  地號土地面積短少部分，即為其現占用系爭OOOO地號土地之部
  分，兩造有買賣關係存在云云，尚不足採。
次按權利之行使，不得違反公共利益，或以損害他人為主要目的；行使權利，履行義務，應依誠實及信用方法，民法第148條第1項、第2項定有明文。又債之關係，雖僅於當事人間有其效力，不得以之對抗契約以外之第三人，然就具體個案，非不得斟酌當事人間之意思、交易情形及房屋使用土地之狀態等一切情狀，如認土地所有人行使所有權，違反誠信原則或公共利益或以損害他人為主要目的，仍應駁回其請求（最高法院98 年度台上字第1424號判決意旨參照）。而所謂誠實信用原則，係在具體之權利義務關係，依正義公平之方法，確定並實現權利之內容，避免當事人間犧牲他方利益以圖利自己，自應以權利人及義務人雙方利益為衡量依據，並應考察權利義務之社會上作用，於具體個案妥善運用之方法（最高法院107年度台上字第2210號判決意旨參照）。是所有權之行使，應以其社會機能及目的為準，依誠實信用原則，在不違背公序良俗或社會觀念之範圍內，始得為之，否則即構成權利之濫用，非法之所許（民法第148條第1項規定參照）（最高法院109年度台上字第2932號判決意旨參照）。再權利人就其已可行使之權利一再不為行使，且已達相當之期間，並因其行為造成特殊情況，足以引起相對人之正當信任，以為權利人不欲行使其權利，經斟酌該權利之性質，法律行為之種類，當事人間之關係，社會經濟情況及其他一切因素，認為權利人忽又出而行使權利，足以令相對人陷入窘境，有違事件之公平及個案之正義時，得認權利人所行使之權利有違誠信原則而應受限制（最高法院72年度台上字第2673號、106年度台上字第1627號、106年度台上字第2748號判決意旨參照）。上訴人辯稱：系爭OOO建號建物及門庭、花圃、圍牆係經土地共有人温玉田等7人及被上訴人同意，而由温玉田起造，伊向温玉田等7人及被上訴人購買系爭OOO0地號91平方公尺之土地，向温玉田購買系爭OOO建號建物，已付清價款，而系爭OOO建號建物、門庭、花圃、圍牆坐落土地之面積即為91平方公尺，土地重測後系爭OOO0地號土地面積雖減少為81平方公尺，然此不得作為土地出賣人即被上訴人減免其應交付91平方公尺土地予買受人即伊之託詞，況被上訴人與伊居住同巷數十年，均無異議，亦未請求拆除，已引起伊正當信賴，其於數十年後始以伊無權占有，請求拆屋還地，顯然有背誠實信用原則等語，惟為被上訴人所否認。經查：
㈠系爭重測前OOO-O地號土地於53年7月16日分割出系爭重測前OOO-O、OOO-O地號土地，並登記為温玉田等7人及被上訴人共有，系爭重測前OOO-O地號土地復於65年5月20日分割出系爭重測前OOO-OO地號土地，而温玉田分別於系爭重測前OOO-O、OOO-OO地號土地上興建系爭OOO、OOO建號建物，並於65年10月27日取得使用執照，且温玉田等7人及被上訴人於65年6月30日分別將系爭重測前OOO-O地號面積91平方公尺土地、OOO-OO地號面積98平方公尺土地出售予上訴人、吳媽建，並分別於65年9月13日、66年1月27日將上開土地所有權移轉登記予上訴人、吳媽建，温玉田亦分別將其所興建坐落系爭重測前OOO-O地號土地上之系爭OOO建號建物、OOO-OO地號土地上之系爭OOO建號建物出售予上訴人、吳媽建，並於66年9月19日將上開建物所有權移轉登記予上訴人、吳媽建等情，為兩造所不爭執，業如前述。
㈡又重新實施地籍測量之結果，應予公告，其期間為30日；逾公
  告期間未經聲請複丈，或複丈結果無誤或經更正者，地政機關
  應即據以辦理土地標示變更登記，土地法第46條之3第1項、第
  3項定有明文。查温玉田等7人及被上訴人將系爭重測前OOO-O
  地號面積91平方公尺土地、OOO-OO地號面積98平方公尺土地之
  所有權出售並移轉登記予上訴人、吳媽建，温玉田將其所興建
  坐落系爭重測前OOO-O地號土地上之系爭OOO建號建物、OOO-OO
  地號土地上之系爭OOO建號建物之所有權出售並移轉登記予上
  訴人、吳媽建後，系爭重測前OOO-O、OOO-O、OOO-OO地號土地
  原登記面積依序為167平方公尺、91平方公尺、98平方公尺，
  嗣於67年間因辦理土地重測，重測後之面積依序變更為160平
  方公尺、81平方公尺、104平方公尺，而系爭OOOO地號土地使
  用分區編定為道路用地等情，為兩造所不爭執，亦如前述。　
㈢再證人吳章宏於本院結證稱：伊與兩造是鄰居，於68年至100年
  間住在上訴人隔鄰即○○街OOO巷OO號房屋（即系爭OOO建號建物
  ），而系爭OOO建號建物（即○○街OOO巷OO號房屋）之花圃照片
  與伊小時候看到的情形並無不同，未經過改變，該屋外牆雖有
  重新拉皮，但伊未發現上訴人有將牆壁拆除重新改建之情形；
  又伊父吳媽建向温玉田購買○○街OOO巷OO號房屋時，該屋也有
  門庭及花圃，嗣伊於88、89年間將門庭及花圃拆除，將拆除後
  的空地作為停車之用等語（見本院卷二第79至81頁）；證人蔡
  松村於本院結證稱：伊與兩造是朋友，上訴人居住○○街OOO巷O
  O號房屋（即系爭OOO建號建物）花圃內之深水井係伊於幾十年
  前所挖，當時花圃情形與現在並無不同，伊為挖水井有將低圍
  牆拆除約4尺寬度，後來上訴人將拆除部分回復原狀，並未將
  全部低圍牆拆除重新興建，現在的低圍牆情形與伊當初挖水井
  的情況一樣等語（見本院卷二第82、83頁），經核與上訴人辯
  稱：系爭OOO建號建物及門庭、花圃、圍牆係經被上訴人等土
  地共有人同意，而由温玉田所建，伊向溫玉田購買系爭OOO建
  號建物時，温玉田即連同門庭、花圃、圍牆交由伊管理使用，
  伊並未重建或擴建等語相符，足見上訴人前開所辯，堪以採信
  。
㈣另建商出售其興建之房屋，必須提供買受人與房屋相稱之土地
  及進出道路，該房屋始能為正常使用，此乃建商出售其興建房
  屋之義務。本件被上訴人於本院自承：伊因父母早亡，自12歲
  起即由伊大哥溫玉田擔任伊之監護人，後來伊去當兵，伊所有
  土地的事務均由溫玉田處理，系爭重測前OOO-O地號土地原係
  由伊與溫玉田等7人共有，因溫玉田經營大昌土木包工業，伊
  知道溫玉田在系爭土地上興建系爭建物等工程，但當時合建出
  售房屋、土地都是由溫玉田負責處理，溫玉釵、溫黃佑等人的
  應有部分應該也是由溫玉田負責處理，合建後出售房屋、土地
  ，伊並未分到出售房屋、土地所得之利潤，但不知溫玉釵、溫
  黃佑等人有無分到；又伊居住在上訴人房屋之對面，住在○○街
  OOO巷已經幾十年，系爭OOOO地號土地是計畫道路用地，毋庸
  繳稅，而系爭OOO0地號土地重測後由91平方公尺減少為81平方
  公尺，伊未貼補該10平方公尺土地之差額予上訴人，上訴人亦
  未要求伊補償等語（見本院卷二第75至78頁），參酌前述，系
  爭重測前OOO-O地號土地係於65年5月20日分割出系爭重測前OO
  O-O3地號土地，當時系爭重測前OOO-O（即系爭OOOO地號）、O
  OO-O（即系爭OOO0地號）、OOO-O3地號（即系爭OOOO地號）土
  地均為温玉田、温玉釵、温明鴻、温明堂、温明德、温明地、
  温黃佑人及被上訴人所共有，而温玉田於系爭重測前OOO-O、O
  OO-O3地號土地上興建系爭OOO、OOO建號建物，於65年10月27
  日即取得使用執照等情，可知建商即共有人温玉田在興建系爭
  OOO建號、OOO建號建物時，系爭重測前OOO-O、OOO-O、OOO-O3
  地號土地之其餘共有人温玉釵、温明鴻、温明堂、温明德、温
  明地、温黃佑及被上訴人，係同意提供系爭重測前OOO-O地號
  面積167平方公尺、OOO-O地號面積91平方公尺、OOO-O3地號面
  積98平方公尺之土地，供溫玉田規劃、興建系爭OOO建號、OOO
  建號建物及作為道路使用，嗣並於65、66年間，由温玉田等7
  人及被上訴人將系爭重測前OOO-O地號面積91平方公尺土地、O
  OO-OO地號面積98平方公尺土地出售並移轉登記予上訴人、吳
  媽建，由温玉田將其所興建坐落系爭重測前OOO-O地號土地上
  之系爭OOO建號建物、OOO-OO地號土地上之系爭OOO建號建物出
  售並移轉登記予上訴人、吳媽建，而系爭OOOO地號土地使用分
  區則編定為道路用地，堪以認定。準此，上訴人買受温玉田等
  7人及被上訴人共有之系爭重測前OOO-O地號土地，及温玉田所
  興建、交付之系爭OOO建號建物後，其使用系爭OOO建號建物及
  其所坐落之土地之權利，不應因系爭重測前OOO-O地號土地嗣
  後辦理土地重測，登記面積大幅減少為81平方公尺，而受不利
  之影響，自應認其得繼續使用系爭OOO建號建物及其所坐落之
  土地，始符合上開建物及土地買賣當事人間之意思及該建物使
  用土地之狀態。
㈤本院綜合上情，並參酌温玉田係經其餘土地共有人温玉釵、温明鴻、温明堂、温明德、温明地、温黃佑及被上訴人之同意，始興建系爭OOO建號建物，且被上訴人在出售系爭重測前OOO-O地號土地予上訴人後，系爭OOO建號建物始辦理第一次所有權登記予上訴人，距被上訴人起訴時已逾40年，惟被上訴人與上訴人毗鄰而居數十年，從未對系爭OOO建號建物占用系爭OOOO地號土地一事為異議，自已引起上訴人之正當信任，及上訴人於65、66年間係按面積91平方公尺計算買賣土地之價金，而買受系爭重測前OOO-O地號土地及坐落其上之系爭OOO建號建物，竟因於67年間辦理土地重測，導致土地面積大幅減少為81平方公尺而受有損害，惟上訴人並未向温玉田等7人及被上訴人為任何請求，温玉田等7人及被上訴人亦未對上訴人為任何賠償或補償等情，認被上訴人與其他共有人既事前同意提供系爭重測前OOO-O地號（即系爭OOOO地號）、OOO-O地號（即系爭OOO0地號）、OOO-OO地號（即系爭OOOO地號）之土地，供建商即共有人溫玉田規劃、興建系爭OOO建號、OOO建號建物及作為道路使用，申請辦理系爭OOO建號、OOO建號建物建造執照，嗣復同意與溫玉田共同出售及轉讓系爭重測前OOO-O地號（即系爭OOO0地號）、OOO-OO地號（即系爭OOOO地號）土地，及系爭OOO建號、OOO建號建物予上訴人、吳媽建，並將系爭重測前OOO-O地號（即系爭OOOO地號）土地作為道路使用，自知悉溫玉田取得土地之目的係供興建系爭OOO建號、OOO建號建物使用，並同意溫玉田嗣後將上開建物所有權轉讓予他人，供他人繼續使用上開土地，則上訴人同時買受温玉田等7人及被上訴人共有之系爭重測前OOO-O地號土地，及温玉田所興建、交付之系爭OOO建號建物，自仍得繼續使用系爭OOO建號建物及其所坐落之土地，始符合公平。茲被上訴人知悉上訴人同時買受並使用系爭重測前OOO-O地號（即系爭OOO0地號）土地、OOO建號建物，及系爭OOO建號建物使用土地之外觀，突然於40餘年後提起本件訴訟，請求上訴人返還系爭OOO建號建物占用系爭系爭OOOO地號土地之部分，令上訴人陷入窘境，影響債權人即上訴人買受上開土地及建物之利益及目的之完成，自違反誠實及信用原則而應受限制。是上訴人所辯被上訴人依民法第148條規定不得請求拆屋還地一節，尚屬可採。
㈥因此，被上訴人依民法第767條第1項、第821條規定，請求上訴
  人拆除系爭OOOO地號如原判決附圖所示編號A1、A2、A3、C部
  分土地上之雨遮、圍牆、花圃，將土地返還予被上訴人及其他
  共有人，依首揭說明，核屬違反民法第148條所定之誠實及信
  用原則，並非正當，其請求自應予以駁回。
綜上所述，被上訴人依民法第767條第1項、第821條規定，請求
  上訴人將系爭OOOO地號如原判決附圖所示編號A1部分面積1平
  方公尺、編號A2部分面積2平方公尺、編號A3部分面積4平方公
  尺、編號C部分面積4平方公尺土地上之雨遮、圍牆、花圃拆除
  ，將土地返還予被上訴人及其他共有人，為無理由，不應准許
  。其假執行之聲請亦失所附麗，應併予駁回。原審為被上訴人
  勝訴之判決，並分別為假執行宣告或免為假執行自有未洽。上
  訴意旨，聲明廢棄改判，為有理由。爰由本院予以廢棄，改判
  如主文第二項所示。
本件事證已臻明確，兩造其餘主張、陳述及所提未經援用之證
  據，經審酌後認與判決結果不生影響，爰不一一論述，附此敘
  明。
據上論結，本件上訴為有理由。依民事訴訟法第450條、第78條
  ，判決如主文。　
中　　華　　民　　國　　110 　年　　12　　月　　22　　日
              民事第二十三庭   
                  審判長法  官  張松鈞
　　　　　　　　　      法  官  許勻睿
                        法  官  李昆曄
正本係照原本作成。
不得上訴。
中　　華　　民　　國　　110 　年　　12　　月　　27　　日

                        書記官  蕭麗珍